ACORDAO-COMPLETO-2421300

ACÓRDÃO 128/2021 ATA 2/2021 - PLENÁRIO

VISTOS, relatados e discutidos estes autos de Tomada de Contas Especial, ora em fase de Recurso de Revisão, interposto pelo Sr. Luiz Carlos Peixoto contra o Acórdão 3068/2015-TCU-Segunda Câmara, mediante o qual o TCU decidiu julgar irregulares as contas do ora recorrente, condená-lo em débito e aplicar-lhe multa de R$ 70.000,00 (setenta mil reais) ;
ACORDAM os Ministros do Tribunal de Contas da União, reunidos em Sessão do Plenário, diante das razões expostas pelo relator e com fundamento nos arts. 32, inciso I, e 33 da Lei 8.443, de 16/7/1992, em:
9.1. conhecer do Recurso de Revisão em exame e, no mérito, negar-lhe provimento; e
9.2. dar ciência desta decisão ao recorrente e demais interessados.

Recurso de revisão interposto contra acórdão que julgou as contas do recorrente irregulares e o condenou ao pagamento de débito e de multa em razão do pagamento por serviços não executados e/ou executados de forma inadequada nas obras do Fórum Eleitoral de João Pessoa e do Fórum Eleitoral e do Núcleo de Apoio Técnico às Urnas Eletrônicas  NATU-II de Campina Grande.

Tribunal Regional Eleitoral da Paraíba.

3. Interessados/Responsáveis/Recorrentes:
3.1. Interessados: Tribunal Regional Eleitoral da Paraíba (06.017.798/0001-60); Unitec Unidade Técnica em Construções Ltda (23.587.173/0001-53)
3.2. Responsáveis: Alfredo Gomes Neto (XXX.002.534-XX); Anésio Lira da Cunha Moreno (XXX.378.604-XX); Felipe Queiroga Gadelha (XXX.205.144-XX); Humberto Correia Rodrigues de Ataide (XXX.317.834-XX); Luiz Carlos Peixoto (XXX.624.984-XX); Máximo Henrique Fortinho de Miranda Sa Junior (XXX.317.783-XX); Unitec Unidade Técnica em Construções Ltda (23.587.173/0001-53); Walter Sérgio Cunha Madruga (XXX.575.884-XX); Wellython Bezerra Sá (XXX.722.733-XX).
3.3. Recorrente: Luiz Carlos Peixoto (XXX.624.984-XX).

13.1. Ministros presentes: Ana Arraes (Presidente), Walton Alencar Rodrigues, Benjamin Zymler, Augusto Nardes, Aroldo Cedraz (Relator), Raimundo Carreiro, Bruno Dantas, Vital do Rêgo e Jorge Oliveira.
13.2. Ministros-Substitutos presentes: Marcos Bemquerer Costa, André Luís de Carvalho e Weder de Oliveira.

ACORDAO-COMPLETO-2540359

Acórdão de Relação 5303/2022 - Segunda Câmara

Acórdão de Relação

Segunda Câmara

LUIZ CARLOS PEIXOTO E OUTROS

AROLDO CEDRAZ

Ministro-Substituto Marcos Bemquerer Costa.

Adoto como Relatório a instrução da Secretaria de Recursos (peça 27) , que contou com a anuência do corpo diretivo da unidade (peças 28-29) e do Ministério Público junto ao TCU (peça 30) :
INTRODUÇÃO
1.	Trata-se de recurso de revisão interposto por Luiz Carlos Peixoto (peças 212) contra o Acórdão 3068/2015-TCU-Segunda Câmara (peça 132) , da relatoria do Ministro Marcos Bemquerer Costa.
1.1.	A deliberação recorrida, corrigida por inexatidão material por meio do Acórdão 10879/2015-TCU-Segunda Câmara (peça 145) e alterada por força de provimento a recurso de reconsideração e também por inexatidão material pelo Acórdão 2973/2019-TCU-Segunda Câmara (peça 206) , apresenta o seguinte teor:
VISTOS, relatados e discutidos estes autos da Tomada de Contas Especial instaurada pelo Tribunal Regional Eleitoral da Paraíba - TRE/PB, em razão de dano ao erário decorrente do pagamento por serviços não executados e/ou executados de forma inadequada na execução das obras do Fórum Eleitoral de João Pessoa e do Fórum Eleitoral e do Núcleo de Apoio Técnico às Urnas Eletrônicas - NATU-II de Campina Grande.
ACORDAM os Ministros do Tribunal de Contas da União, reunidos em Sessão da 2ª Câmara, diante das razões expostas pelo Relator, em:
9.1. com fundamento nos arts. 1º, inciso I, 16, inciso II, e 18, da Lei 8.443/1992, julgar regulares com ressalva as contas dos Srs. Felipe Queiroga Gadelha e Anésio Lira da Cunha Moreno, dando-se-lhes quitação; 
9.2. com fundamento nos arts. 1º, inciso I, e 16, inciso III, alínea c, da Lei 8.443/1992, julgar irregulares as contas dos Srs. Luiz Carlos Peixoto e da empresa Unitec - Unidade Técnica em Construções Ltda.;
9.3. condenar o Sr. Luiz Carlos Peixoto:
9.3.1. em solidariedade com a empresa Unitec - Unidade Técnica em Construções Ltda., ao pagamento das quantias a seguir especificadas, com a fixação do prazo de quinze dias, a contar das notificações, para comprovarem, perante o Tribunal (art. 214, inciso III, alínea a, do Regimento Interno) , o recolhimento das dívidas aos cofres do Tesouro Nacional, atualizadas monetariamente e acrescidas dos juros de mora, calculados a partir das datas discriminadas, até a data dos recolhimentos, na forma prevista na legislação em vigor:
	Data 
	Valor (R$) 

	1º/3/2004
	14.950,00

	31/8/2004
	225,00

	24/9/2004
	1.700,00

	27/9/2004
	2.390,00

	24/1/2006
	2.750,00

	27/11/2006
	18.654,24

	29/10/2009
	104.402,97

9.3.2. em solidariedade com a empresa Unitec - Unidade Técnica em Construções Ltda., ao pagamento das quantias a seguir especificadas, com a fixação do prazo de quinze dias, a contar das notificações, para comprovarem, perante o Tribunal (art. 214, inciso III, alínea a, do Regimento Interno) , o recolhimento das dívidas aos cofres do Tesouro Nacional, atualizadas monetariamente e acrescidas dos juros de mora, calculados a partir das datas discriminadas, até a data dos recolhimentos, na forma prevista na legislação em vigor:
	Data 
	Valor (R$) 

	27/3/2003
	1.626,74

	16/2/2004
	24.326,90

	1º/4/2004
	19.197,48

	9/8/2005
	6.400,00

	30/8/2005
	640,00

	6/9/2005
	16.961,78

	19/9/2005
	2.516,76

	21/9/2005
	188,00

	4/10/2005
	640,00

	29/10/2009
	321.954,95

9.4. aplicar aos responsáveis abaixo a multa prevista nos artigos 19, caput, e 57 da Lei 8.443/1992, nos valores a seguir indicados, fixando-lhes o prazo de 15 (quinze) dias, a contar da notificação, para que comprovem, perante o Tribunal (artigo 214, inciso III, alínea a, do Regimento Interno) , o recolhimento da dívida ao Tesouro Nacional, atualizada monetariamente desde a data do presente Acórdão até a do efetivo recolhimento, se for paga após o vencimento, na forma da legislação em vigor:
	Responsável
	Valor (R$) 

	Luiz Carlos Peixoto
	70.000,00

	Unitec - Unidade Técnica em Construções Ltda.
	70.000,00

9.5. autorizar, desde logo, a cobrança judicial da dívida, com fundamento no art. 28, inciso II, da Lei 8.443/1992, caso não atendidas as notificações;
9.6. encaminhar cópia deste Acórdão, bem como do Relatório e do Voto que o fundamentam:
9.6.1. ao Presidente do Tribunal Regional Eleitoral da Paraíba;
9.6.2. à Procuradoria da República no Município de Campina Grande/PB, em atenção à solicitação constante do TC-Processo 027.850/2008-0, com vistas à instrução do ICP n. 1.24.001.000108/2007-80;
9.6.3. à Procuradoria da República no Estado da Paraíba, com fundamento no art. 209, § 7º, do Regimento Interno/TCU.
HISTÓRICO
2.	Trata-se da tomada de contas especial instaurada pelo Tribunal Regional Eleitoral da Paraíba - TRE/PB, em desfavor de Alfredo Gomes Neto, Anésio Lira da Cunha Moreno, Felipe Queiroga Gadelha, Luiz Carlos Peixoto e da empresa Unitec - Unidade Técnica em Construções Ltda., em razão de dano ao erário no montante de R$ 539.524,82 decorrente do pagamento por serviços não executados e/ou executados de forma inadequada na execução das obras do Fórum Eleitoral de João Pessoa e do Fórum Eleitoral e do Núcleo de Apoio Técnico às Urnas Eletrônicas - NATU-II de Campina Grande.
2.1.	Os fatos que culminaram com a ocorrência do débito acima referenciado foram narrados nos autos do TC Processo 013.046/2007-4, que cuidou de Representação do então Presidente do TRE/PB, dando conta das falhas supracitadas e no qual foi prolatado o Acórdão 3382/2007-TCU-Primeira Câmara que, dentre outras medidas, determinou ao órgão do Poder Judiciário a instauração dos presentes autos.
2.2.	Ultrapassados os atos atinentes à fase interna desta tomada de contas especial, na qual foram apontados como responsáveis, dentre outros, o ora recorrente, esta Corte efetuou a citação solidária de Alfredo Gomes Neto, Anésio Lira da Cunha Moreno, Felipe Queiroga Gadelha, Luiz Carlos Peixoto e da empresa Unitec (Peças 50, 47, 51, 48, 49, 67, 81 e 82) , pelo débito de R$ 539.524,82.
2.3.	As alegações de defesa do ora recorrente, embora intempestivas, foram, por força do Despacho do relator a quo (peça 121) , analisadas e refutadas pela Unidade Técnica (peça 122) , a qual propôs, com a anuência do Parquet especializado (peça 128) , julgar irregulares as contas com imputação de débito e aplicação de multa.
2.4.	Dessa forma, em razão das despesas havidas para recuperação dos vícios construtivos, diferenças entre valores pagos e serviços executados e pelos custos de serviços incorretamente executados que deverão ser refeitos, o ora recorrente foi responsabilizado pelo Tribunal, pois, na qualidade de fiscal de contrato, não teria apontado as irregularidades citadas e, desse modo, contribuído com o dano ao erário apurado nos presentes autos.
EXAME DE ADMISSIBILIDADE
3.	Reitera-se o exame preliminar de admissibilidade (peça 213) , ratificados à peça 216 pelo relator, Exmo. Ministro Aroldo Cedraz, que concluiu pelo conhecimento do recurso, eis que preenchidos os requisitos processuais aplicáveis à espécie, sem atribuição de efeito suspensivo por ausência de amparo legal.
EXAME TÉCNICO
4.	Delimitação do recurso
4.1.	Constitui objeto do recurso examinar as seguintes questões:
a) se deve ser reconhecida a nulidade do julgamento em razão da violação dos princípios do contraditório e da ampla defesa;
b) se há provas nos autos que comprovem sua responsabilidade pelo suposto dano ao erário;
c) se o ônus da prova é do recorrente; e
d) se o suposto dano ao erário foi adequadamente quantificado.
5.	Nulidade.
5.1.	Afirma o recorrente, em extenso arrazoado, citando disputas internas e diversas falhas técnicas, processuais e procedimentais, que deve ser reconhecida a nulidade do acórdão vergastado em razão de ofensa aos princípios constitucionais do contraditório e da ampla defesa, eis que os documentos produzidos ou colhidos pelas comissões de processo administrativo disciplinar e de tomada de contas especial, no âmbito do Tribunal Regional Eleitoral da Paraíba, não tiveram sua efetiva participação ou oitiva, trazendo posicionamentos jurisprudenciais e doutrinários sobre a questão.
Análise
5.2.	Não assiste razão ao recorrente. Cumpre inicialmente esclarecer que existe distinção entre fase interna e fase externa de uma tomada de contas especial. Na fase interna, aquela promovida no âmbito do órgão público em que os fatos ocorreram, não há litígio ou acusação, mas apenas verificação de fatos e apuração de autoria. Constitui procedimento inquisitório de coleta de provas assemelhado ao inquérito policial, no qual não se tem uma relação processual constituída nem há prejuízo ao responsável. O estabelecimento do contraditório nessa fase não é obrigatório, pois há mero ato investigatório sem formalização de culpa. Como não existem partes nem antagonismos de interesse nessa fase, a ausência de citação ou de oportunidade de contradição dos documentos juntados não enseja nulidade.
5.3.	O direito ao contraditório e à ampla defesa se dá, nos termos do devido processo legal, na fase externa da tomada de contas especial, que se inicia com a autuação do processo junto ao Tribunal de Contas da União, com a citação válida dos responsáveis, e finda com o seu julgamento.
5.4.	No presente caso concreto, observa-se o estrito cumprimento dos aludidos direitos constitucionais, tendo o recorrente sido regularmente citado por meio do ofício de peça 48, aviso de recebimento de peça 60 e, mesmo intempestiva, foram devidamente enfrentados pelo Tribunal as alegações de defesa trazidas pelo recorrente à peça 109-115.
5.5.	Nesse sentido são os Acórdão 5732/2017-TCU-Primeira Câmara, relator Ministro José Múcio Monteiro; 8355/2016-TCU-2ª Câmara, relator Ministro-Substituto Marcos Bemquerer; e 2437/2015-TCU-Plenário, relatora Ministra Ana Arraes.
6.	Ausência de provas.
6.1.	Alega o recorrente que não há nos presentes autos qualquer comprovação de que tenha dado causa ao suposto dano ao erário apurado pelo Tribunal Regional Eleitoral da Paraíba e acatado por esta Corte, afirmando que sua responsabilidade, não obstante posicionamento jurisprudencial e doutrinário contrários, se deu de forma objetiva.
6.2.	Nesse sentido, afirma que todas as conclusões tidas neste processo foram fruto de imaginações férteis, criadas ou inventadas no intuito de lhe perseguir e punir, eis que inexistente qualquer comprovação de dano ao erário, além de não haver qualquer comprovação de sua participação nos atos que supostamente tenham dada causa aos prejuízos apurados, tendo sido alegado tão somente que por ocupar o cargo de Chefe da Seção de Planejamento da Coordenadoria de Serviços Gerais seria responsável pelas irregularidades nas construções objeto dos presentes autos.
6.3.	Questionando cada uma das irregularidades que lhe foram atribuídas, o recorrente afirma não ter sido negligente ou omisso, que não foram identificados quaisquer recebimentos de serviços não previstos nos contratos por ele fiscalizados, que não teria qualquer responsabilidade pelos pagamentos ou liquidações de despesas em relação às faturas 4197, 4240, 4284, 4321, 4397, 4426 e 4441, que não há que se falar em prejuízo ao erário no recebimento de telhado provisório nas obras em Campina Grande, que não foram informadas quais medições por ele realizadas estariam em desconformidade com as obras executadas, que não havia obrigação da contratada em efetuar sondagens no terreno, que não foram indicadas as tubulações supostamente aterradas sem autorização do órgão competente e que não indicou arquiteta a ser admitida pela contratada.
6.4.	Para comprovar a correção de seus atos informa ter conhecido a citada arquiteta no canteiro de obras, motivo pelo qual não teria como ter feito sua indicação à contratada, que somente realizou alterações nos projetos em razão de erros grosseiros e que as obras foram recebidas pela Comissão de Recebimento de Obras e pelo Controle Interno do Tribunal Regional Eleitoral da Paraíba sem quaisquer questionamentos, não tendo sido realizado, ainda, qualquer telhado provisório, eis que somente foi o espaço coberto na data de inauguração do Fórum Eleitoral, tendo a obra projetada sido realizada posteriormente.
6.5.	Ademais, informa que as obras foram realizadas em ritmo acelerado, com três turnos de trabalho, e que seu órgão não tinha pessoal a disposição para o acompanhamento dos serviços, fato constatado pela própria Comissão de Processo Administrativo Disciplinar, eis que, apesar de as obras terem sido realizadas diariamente das 7 às 24 horas, o recorrente somente pode estar presente duas vezes por mês, pois tinha outras atribuições, afirmando comprovar suas alegações os comprovantes de recebimento de diárias trazidos anexos à peça recursal.
6.6.	Não bastassem a escassez de tempo para vistoriar as obras, afirma que em cada viagem que realizava percorria diversas estradas e tinha afazeres em várias localidades, descrevendo que:
Ou seja, o Coordenador quase sempre não saia de João Pessoa por causa dos afazeres locais na sede, além do mais, quando viajava ia para Campina Grande, percorrendo 130km, ali passava uma ou duas horas na obra e de lá viajava para a cidade de Teixeira para verificar o andamento da obra de construção de um Forum Eleitoral, percorrendo mais 181km e, de lá, ia a Patos, andando mais 33,5km, para fiscalizar a construção do NATU de Patos, voltava para Bananeiras na Região do Brejo da Paraíba, além de passar em vários outros Fóruns e Zonas Eleitorais onde tinha, por obrigação, verificar como estava o funcionamento de equipamentos etc..
6.7.	Dessa forma, não bastasse a ausência de comprovação dos fatos a ele atribuídos, o recorrente cita entendimento desta Corte de que não é razoável imputar responsabilidade a fiscais de contratos quando a Administração Pública não oferece condições mínimas para o desempenho de suas atribuições (Acórdão 839/2011-TCU-Plenário, da relatoria do Ministro Raimundo Carreiro) .
Análise
6.8.	Inicialmente cabe esclarecer que o recorrente foi citado por este Tribunal pela prática dos seguintes atos (peça 48) :
a) como fiscal e gestor do contrato TRE/PB 30/2002 (construção do Fórum Eleitoral de João Pessoa) e chefe da Seção de Planejamento (unidade responsável pela obra) , atestou a execução de serviços não realizados ou realizados fora das especificações do projeto básico, quando deveria ter atuado de forma a garantir a execução correta da obra. Essa conduta deu causa ao pagamento de serviços não executados, mal executados ou executados em desconformidade com o projetado, causando, em virtude, dano ao erário.
b) como fiscal e gestor do contrato TRE/PB 34/2002 (construção do Fórum Eleitoral e do Núcleo de Apoio Técnico às Urnas Eletrônicas de Campina Grande) e chefe da Seção de Planejamento (unidade responsável pela obra) , atestou a execução de serviços não realizados ou realizados fora das especificações do projeto básico, quando deveria ter atuado de forma a garantir a execução correta da obra. Essa conduta deu causa ao pagamento de serviços não executados, mal executados ou executados em desconformidade com o projetado, causando, em virtude, dano ao erário.
6.9.	Ademais, o recorrente atuou como fiscal e gestor dos contratos de construção do Fórum Eleitoral de João Pessoa e do Fórum Eleitoral de Campina Grande no período de no período de 27/9/2002 a 26/10/2002 e como Chefe da Seção de Planejamento da Coordenadoria de Serviço Gerais no período de 1/2/2002 a 3/2/2003, tendo os atos irregulares correspondência com suas atribuições neste último período, eis que aquele primeiro ocorreu na constância deste.
6.10.	Dessa forma, tendo as licitações que culminaram na contratação da empresa que executou as obras sido realizada no ano de 2002, tendo as obras se iniciado em agosto daquele ano e que a inauguração dos fóruns ocorreu em janeiro de 2003, conforme afirma o próprio recorrente (peça 212, p. 23) , se verifica que o recorrente ocupou a chefia da Seção de Planejamento durante toda a execução das obras tratadas nos presentes autos.
6.11.	Assim, não há que se falar que os atos tratados nos presentes autos não são de seu conhecimento, assim como não lhe socorre a alegação de que não foram oferecidas pelo Tribunal Regional Eleitoral condições mínimas para o desempenho das atribuições inerentes à fiscalização das obras, eis que o próprio recorrente, como Chefe da Seção de Planejamento, unidade responsável pelas obras, deve ser responsabilizado por eventuais omissões do órgão em propiciar condições mínimas para o desempenho das atribuições dos fiscais.
6.12.	Tal responsabilização, dos dirigentes do órgão, está prevista justamente no Acórdão 839/2011-TCU-Plenário, citado pelo recorrente, ao estipular multa a dirigente de órgão público por imprudência, eis que sabedor que não haveria condições do fiscal realizar corretamente seu mister.
 6.13.	Tal entendimento, ademais, consta do exame da Unidade Técnica autora da instrução transcrita no relatório que fundamenta o acórdão recorrido, quando assim foi analisada argumentação idêntica trazida na fase processual anterior:
55. Dessa forma, entende-se que a responsabilidade do Sr. Luiz Carlos Peixoto, enquanto ocupante do cargo de chefe da Seplan, torna-se ainda maior, uma vez que tinha conhecimento e vivenciava a precariedade das condições de trabalho oferecidas aos fiscais de contrato desse setor, de forma geral, mas, apesar disso, não adotou as providências necessárias, no sentido de munir esses executores de todas as condições necessárias ao bom e fiel cumprimento de suas atribuições.
56. Acrescente-se que, ao indicar servidores para o exercício concomitante de várias funções, o Sr. Luiz Carlos Peixoto, chefe da Seplan, agia com imprudência, pois era possível prever que esses servidores não teriam condições de acompanhar, de forma adequada, a execução dos contratos para construção dos Fóruns Eleitorais de João Pessoa e Campina Grande, principalmente considerando a magnitude desses contratos e a urgência estabelecida para conclusão dessas obras.
57. A própria defesa apresentada pelo Sr. Luiz Carlos Peixoto apresenta um trecho que evidencia as condições operacionais da Seção de Planejamento (Seplan) , à época da execução dos contratos para construção dos Fóruns Eleitorais de João Pessoa e Campina Grande. O texto denota que esse servidor tinha pleno conhecimento das condições de trabalho dos fiscais de contrato do seu setor, mas nada fez para alterar essa situação. Nos termos da defesa, a Seplan exercia a função extra oficial de um setor de engenharia, porém não detinha estrutura própria para tal. Somente em 2006, foi criada a Searq - Seção de Engenharia e Arquitetura, com um quadro próprio de engenheiros, cuja posse foi concedida no ano de 2007.
6.14.	Também é necessário esclarecer que, ao contrário do que afirma o recorrente, consta dos presentes autos documentos que comprovam sua presença quase diária no canteiro de obras do Fórum de João Pessoa, ao menos nos meses de agosto e setembro de 2002, conforme documento trazidos anexos ao recurso de reconsideração interposto por Alfredo Gomes Neto (peça 183, p. 112-128) , não havendo razões para se acatar a alegação de que não dispunha de condições mínimas para vistoriar as obras.
6.15.	Por fim, conforme será tratado no próximo tópico da presente instrução, não há que se falar em ausência de provas para o julgamento das contas do recorrente como irregulares ou para a imputação do débito e da multa questionados, eis que a responsabilidade pela comprovação de que não praticou as irregularidades que lhe são atribuídas, devidamente descritas no acórdão vergastado, são do próprio recorrente.
7.	Ônus da prova.
7.1.	Questiona o recorrente a informação lançada por esta Corte na fase processual anterior de que o recorrente não logrou comprovar os argumentos contidos em suas alegações de defesa e a de que o ônus da prova caberia ao responsável, pois afirma que o ônus da prova é atribuída a quem acusa ou, nos presentes autos, deste Tribunal.
7.2.	Para tanto, cita diversos incisos do art. 5º da Constituição Federal, como o que trata da presunção de inocência e do qual decorreria a vedação à autoincriminação forçada e as regras de distribuição do ônus da prova, artigos doutrinários, o disposto na Lei 9.784/1999 sobre a responsabilidade das partes na produção de provas, pareceres da Advocacia-Geral da União sobre o ônus da prova em processo disciplinar e afirma, que não tendo este Tribunal se desincumbido de comprovar que o recorrente praticou os atos tidos por irregulares, sua responsabilização se deu de forma objetiva e, portanto, contrária a diversos precedentes desta Corte.
Análise
7.3.	Não assiste razão ao recorrente, pois tratando-se de aplicação de recursos públicos incide a regra prevista no art. 70, parágrafo único, da Constituição da República que dispõe: "Prestará contas qualquer pessoa física ou jurídica, pública ou privada, que utilize, arrecade, guarde, gerencie ou administre dinheiros, bens e valores públicos ou pelos quais a União responda, ou que, em nome desta, assuma obrigações de natureza pecuniária.", assim como o art. 93 do Decreto-Lei 200/1967, ipsis litteris: "Quem quer que utilize dinheiros públicos terá de justificar seu bom e regular emprego na conformidade das leis, regulamentos e normas emanadas das autoridades administrativas competentes".
7.4.	Dessa forma, não procedem os argumentos recursais de que esta Corte teria baseado suas conclusões em ilações, suposições ou manifestações desprovidas de fundamentação, pois o recorrente foi citado para comprovar a regularidade de todos os atos ora questionados e, não trazendo aos autos comprovação do que alega, as razões recursais não tem o condão de alterar o decisum recorrido.
8.	Dano ao erário.
8.1.	Alega o recorrente que a Comissão de Recebimento da Obra e o órgão de Controle Interno foram claros em informar que os pagamentos realizados foram compatíveis com os itens executados, não havendo quaisquer danos ao erário passíveis de serem imputados a si e que as conclusões da Comissão processante do inquérito administrativo são absurdas e desprovidas de comprovações, informando o recorrente que "há uma idiotice e uma bobagem que demonstram total falta de conhecimento e de bom senso" ao afirmar que o recorrente concordou com a construção de telhado provisório, eis que:
Esta história "boba" é fruto de uma "idiotice sem precedentes", que surgiu do depoimento do Fiscal Jorge Guilherme, que, quando perguntado como teria ocorrido a inauguração num período chuvoso, respondeu que haviam sido espalhadas telhas sobre a laje onde haveria a inauguração para se evitar a chuva sobre a laje e que ouviu uma conversa do engenheiro da empresa UNITEC, sobre o fato, no qual o mesmo havia dito que foi a solução encontrada para aquele momento. Quer dizer, o engenheiro da UNITEC arrumou uma solução momentânea simples para que a solenidade de inauguração não fosse prejudicada, nada mais do que isto.
Mas, na verdade, não houve nenhuma construção de telhado provisório, aliás, por isto nada foi pago e a empresa nunca se pronunciou sobre este fato e nem é do conhecimento de ninguém. Para comprovações do que se está dizendo basta verificar as medições pagas para se ver que nada com relação a esta bobagem ocorreu e nenhum prejuízo ocorreu, já que nada foi feito e nem foi pago.
8.2.	Também entende reforçar a ausência de dano ao erário o fato de as obras terem sido executadas com gastos inferiores aos valores contratados.
Análise
8.3.	Novamente não assiste razão ao recorrente. Ocorre que o recebimento da obra promovido pela Comissão de Recebimento de Obra foi provisório e acertadamente se informou que o recebimento definitivo seria realizado posteriormente, quando assim se manifestou (peça 3, p. 54) :
No geral os serviços efetivamente executados apresentaram aceitável padrão de qualidade. Concluímos assim que o imóvel se encontra em condições de ser recebido provisoriamente e ocupado por este Tribunal, uma vez que as pendências assinaladas por esta Comissão não comprometem o funcionamento para o qual está destinado.
Registramos também, que o recebimento definitivo só poderá ser processado quando corrigidas as pendências relacionadas no Anexo II a este relatório.
8.4.	Assim, tem-se que que o recebimento definitivo, no qual se constatou os danos tratados nos presentes autos, foi realizada em complemento àquele recebimento provisório e a ele não se submete, eis que, por exemplo, já no primeiro recebimento foram constatadas inexecuções que deveriam ter sido complementadas pela empresa contratada.
8.5.	Ademais, necessário esclarecer que este Tribunal não está submetido a pareceres elaborados no âmbito da Administração Pública, devendo o recorrente, com espeque no dever de prestar contas já tratado no item anterior desta instrução, comprovar a esta Corte o correto emprego das verbas públicas geridas.
8.6.	Dessa forma, e não obstante o fato de os valores pagos terem sido inferiores aos previstos no instrumento contratual, deve haver a comprovação do correto emprego das verbas públicas federais dispendidas nas obras ora em exame, o que não logrou o recorrente comprovar.
OUTRAS CONSIDERAÇÕES
9.	Ao final de suas razões recursais o recorrente requer a esta Corte que se expeça determinação ao Tribunal Regional Eleitora da Paraíba para que se separe em pareceres, planilhas e serviços executados aquilo que se refere a defeitos de construção e a reformas, ampliações e serviços de manutenção que, segundo afirma, foram juntados numa única tabela para justificar as despesas que foram imputadas ao recorrente e, após realizada a separação, apurando-se defeitos de construção, que se utilize das apólices de seguro para se reparar os danos havidos.
9.1.	Entretanto, não há razões para se acatar o pleito, pois a responsabilidade pelos danos ao erário nos presentes autos é do ora requerente conforme fartamente demonstrado nos presentes autos, devendo tal pedido, na fase de execução do dano imputado nos presentes autos, ser objeto de requerimento à autoridade judiciária competente, eis que esta Corte não detém competência para tal mister até mesmo por não ter conhecimento da existência e do teor das citadas apólices.
CONCLUSÃO
10.	Da análise anterior conclui-se que:
a) não há que se falar em nulidade do julgamento, já que inexistente qualquer violação dos princípios do contraditório e da ampla defesa;
b) há provas nos autos que comprovem a responsabilidade do recorrente pelo dano ao erário;
c) o ônus da prova é do recorrente; e
d) o dano ao erário foi adequadamente quantificado.
10.1.	Dessa forma, deve ser negado provimento ao recurso de revisão.
PROPOSTA DE ENCAMINHAMENTO
11.	Ante o exposto, submete-se à consideração superior a presente análise do recurso de revisão interposto por Luiz Carlos Peixoto contra o Acórdão 3068/2015-TCU-Segunda Câmara, propondo-se, com fundamento nos arts. 32, inciso III, e 35, da Lei 8.443/1992:
a) conhecer do recurso e, no mérito, negar-lhe provimento;
b)  comunicar o teor da decisão que vier a ser proferida ao recorrente e aos demais interessados.
	É o Relatório.

8.1. Carmen Rachel Dantas Mayer (8432/OAB-PB) e outros, representando Luiz Carlos Peixoto.  
8.2. Francisco de Assis Almeida e Silva (9276/OAB-PB) e outros, representando Anésio Lira da Cunha Moreno.

Procurador Marinus Eduardo De Vries Marsico.

TOMADA DE CONTAS ESPECIAL. TRIBUAL REGIONAL ELEITORAL DA PARAÍBA. PREJUÍZOS POR EXECUÇÃO INADEQUADA DE SERVIÇOS DE ENGENHARIA NO FÓRUM ELEITORAL DE JOÃO PESSOA E CAMPINA GRANDE. CITAÇÃO. DÉBITO. MULTA. RECURSO DE REVISÃO. RAZÕES INSUFICIENTES PARA ALTERAR O JUÍZO. NEGATIVA DE PROVIMENTO.

TOMADA DE CONTAS ESPECIAL (TCE)

Secretaria de Recursos (Serur); Secretaria de Controle Externo de Tomada de Contas Especial (SecexTCE).

Em exame o Recurso de Revisão interposto por Luiz Carlos Peixoto contra o Acórdão 3068/2015-TCU-Segunda Câmara (peça 132) , da relatoria do Ministro Marcos Bemquerer Costa. 
O acórdão referido julgou irregulares as contas do recorrente e o condenou ao pagamento de R$ 539.524,82 (valor original) , juntamente com a empresa Unitec, em razão do pagamento por serviços executados de forma inadequada nas obras do Fórum Eleitoral de João Pessoa e do Fórum Eleitoral e do Núcleo de Apoio Técnico às Urnas Eletrônicas - NATU-II de Campina Grande.
Preliminarmente, ratifico o exame de admissibilidade despachado por mim nestes autos, uma vez que o recurso apresentado atende aos requisitos para a espécie.
No recurso ora analisado, o responsável alegou, em síntese, que: (i) deve ser reconhecida a nulidade do julgamento em razão da violação dos princípios do contraditório e da ampla defesa; (ii) não há provas nos autos que comprovem sua responsabilidade pelo suposto dano ao Erário; (iii) o ônus da prova não seria do recorrente; e (iv) houve quantificação inadequada do suposto dano ao Erário.
A unidade especializada concluiu pela improcedência dos argumentos.
Essa conclusão é acompanhada pelo Ministério Público junto ao TCU.
Feito esse breve introito, anuo à proposta alvitrada pela unidade técnica, endossada pelo Parquet especializado, e adoto os fundamentos e argumentos reproduzidos no relatório precedente como minhas próprias razões de decidir, sem prejuízo dos breves comentários a seguir.
A apuração que verificou o débito em discussão teve início nos autos do TC Processo 013.046/2007-4, que tratou de Representação do então Presidente do TRE/PB, e resultou na prolação do Acórdão 3382/2007-TCU-Primeira Câmara, com a consequente determinação ao órgão para a instauração da presente TCE. 
O débito apurado resulta de gastos efetuados para recuperação dos vícios construtivos, diferenças entre valores pagos e serviços executados e pelos custos de serviços incorretamente executados que precisaram ser refeitos. O recorrente foi responsabilizado na qualidade de fiscal do contrato.
Passando aos argumentos apresentados, verifico que a alegação inicial de nulidade. A ausência de contraditório na fase interna não enseja a anulação da decisão recorrida, uma vez que não existem partes nem antagonismos de interesse nessa fase, mas apenas o esforço de apuração do ocorrido. No devido curso processual, o responsável foi chamado aos autos na fase externa da TCE, com citação válida no âmbito deste Tribunal. 
Quanto ao segundo ponto, destaco o argumento de que o responsável não dispunha do tempo necessário para vistoriar as obras em virtude de as distâncias a serem percorridas entre as obras, acima de cem quilômetros, e de seus muitos afazeres. Cita, como embasamento, o Acórdão 839/2011-TCU-Plenário, da relatoria do Ministro Raimundo Carreiro, no qual decidiu-se que não é razoável imputar responsabilidade a fiscais de contratos quando a Administração Pública não oferece condições mínimas para o desempenho de suas atribuições. 
O entendimento esposado na citada decisão não lhe socorre, uma vez que o recorrente ocupava a função de Chefe da Seção de Planejamento, unidade então responsável pela fiscalização das obras, sendo ele próprio o responsável por eventuais omissões do órgão em propiciar condições mínimas para o desempenho das atribuições dos fiscais.
Enfim, no próprio Acórdão 839/2011-TCU-Plenário, citado pelo recorrente, há multa ao dirigente de órgão público por imprudência, eis que tinha consciência de que não haveria condições do fiscal realizar corretamente sua função.
Além disso, como apontado pela Serur, "consta dos presentes autos documentos que comprovam sua presença quase diária no canteiro de obras do Fórum de João Pessoa, ao menos nos meses de agosto e setembro de 2002, conforme documento trazidos anexos ao recurso de reconsideração interposto por Alfredo Gomes Neto (peça 183, p. 112-128) , não havendo razões para se acatar a alegação de que não dispunha de condições mínimas para vistoriar as obras".
Vale lembrar que, quando da apreciação do Recurso de Reconsideração oposto pelo Sr.  Alfredo Gomes Neto, inicialmente responsabilizado como fiscal e gestor do Contrato 34/2002, o TCU considerou, por meio do Acórdão 2973/2019-TCU-Segunda Câmara (Relatora Ana Arraes) , que as condições de fiscalização mitigaram a culpabilidade do recorrente. No entanto, naquele caso, tratava-se de um servidor cedido ao TRE-PB e que atuou na fiscalização do contrato, e não do próprio chefe da área responsável pela fiscalização.
No que se refere ao ônus da prova, este cabe ao próprio agente que "utilize, arrecade, guarde, gerencie ou administre dinheiros, bens e valores públicos", como disposto no art. 70, parágrafo único, da Constituição da República. Assim, qualquer alegação de que o TCU teria baseado suas conclusões em ilações desprovidas de fundamentação, sem elementos que as sustente, não tem lastro para alterar a decisão combatida.
Por fim, quanto à quantificação do dano, verifica-se que este se deu, essencialmente, pela soma das despesas efetuadas devido a vícios construtivos (item 12 do Voto do relator a quo, Min. Marcos Bemquerer, peça 133) na construção dos fóruns de Campina Grande e João Pessoa:  
		Fórum de Campina Grande
	Fórum de João Pessoa

	Despesas havidas para recuperação de erros havidos na construção do empreendimento
	R$ 70.870,92
	R$ 40.669,24

	Diferença entre valores pagos e serviços executados
	R$ 1.626,74
	-

	Serviços que terão de ser feitos em decorrência de vícios construtivos
	R$ 321.954,95
	R$ 104.402,97

	Total
	R$ 394.452,61
	R$ 145.072,21

Embora as falhas principais não tenham sido discriminadas no momento do recebimento provisório, foram apontadas quando do recebimento definitivo. Ressalte-se que não há obrigatoriedade de as conclusões firmadas no momento do recebimento definitivo se vincularem às conclusões do recebimento provisório.  
Quando ao valor do prejuízo apurado, considero o valor dispendido nas correções necessárias uma forma adequada de estimar o dano a ser ressarcido, nada havendo a reparar. 
	Ante o exposto, incorporando os fundamentos e as conclusões da instrução da unidade técnica, que contaram com a anuência do MPTCU, às minhas razões de decidir, VOTO para que o Tribunal adote a deliberação que ora submeto a este Colegiado.
TCU, Sala das Sessões Ministro Luciano Brandão Alves de Souza, em 27 de janeiro de 2021.
AROLDO CEDRAZ 
Relator